ACORDAO-COMPLETO-2479467

ACÓRDÃO 11086/2021 ATA 30/2021 - SEGUNDA CÂMARA

VISTOS, relatados e discutidos estes autos de tomada de contas especial instaurada pela Secretaria Especial do Desenvolvimento Social em razão da impugnação parcial das despesas do Convênio 48/2009 (Siafi 705173) , que tinha por objeto o apoio financeiro ao Programa de Aquisição de Alimentos - Compra Direta Local da Agricultura Familiar, no âmbito do Programa Nacional de Fortalecimento da Agricultura Familiar (Pronaf) ,
ACORDAM os Ministros do Tribunal de Contas da União, reunidos em sessão da Segunda Câmara, ante as razões expostas pelo Relator, em:
9.1. considerar Antônio Teixeira de Oliveira e Luiz Ibervan Fernandes Ramos revéis para todos os efeitos, dando-se prosseguimento ao processo, nos termos do art. 12, § 3º, da Lei 8.443/1992;
9.2. com fundamento nos arts. 1º, inciso I, 16, inciso III, alíneas "b" e "c", e 19, da Lei 8.443/1992, julgar irregulares as contas de Antônio Teixeira de Oliveira e Luiz Ibervan Fernandes Ramos, condenando-os ao pagamento do débito discriminado a seguir, atualizado monetariamente e acrescido dos juros de mora devidos, calculado desde a data de ocorrência indicada até sua efetiva quitação, na forma da legislação vigente, fixando o prazo de 15 (quinze) dias, a contar do recebimento da notificação, para que seja comprovado, perante este Tribunal, o recolhimento da quantia ao Tesouro Nacional, nos termos do art. 23, inciso III, alínea "a", da referida Lei, c/c o art. 214, inciso III, alínea "a", do Regimento Interno do TCU:
Débitos relacionados ao responsável Antônio Teixeira de Oliveira:
	Data de ocorrência
	Valor histórico (R$) 

	1/9/2010
	2.250,58

	1/9/2010
	3.827,74

	1/9/2010
	3.767,56

	1/9/2010
	2.072,59

	10/9/2010
	463,92

	10/9/2010
	742,76

	18/11/2010
	9.824,93

	4/1/2011
	4.104,16

	4/1/2011
	2.536,54

	4/1/2011
	2.402,13

	2/2/2011
	5.267,79

	3/3/2011
	521,00

	1/4/2011
	798,35

	1/4/2011
	306,34

	7/4/2011
	643,84

	12/5/2011
	315,60

	7/6/2011
	2.686,64

	16/6/2011
	1.096,16

	16/6/2011
	1.030,46

	16/6/2011
	642,82

	10/10/2012
	1.594,43

	6/11/2012
	424,93

	27/11/2012
	4.380,82

	28/12/2012
	429,42

	28/12/2012
	624,90

	31/12/2012
	842,36

	18/11/2010
	38,50

	29/12/2010
	30,25

	29/12/2010
	26,36

	31/12/2010
	70,95

	31/12/2010
	32,77

	31/12/2010
	40,97

	30/3/2010
	1.039,59

	28/4/2011
	251,19

	12/5/2011
	1.054,28

	12/5/2011
	460,76

	16/6/2011
	42,90

	16/6/2011
	1.400,23

	28/12/2012
	9,01

	10/10/2012
	10,30

	2/3/2011
	257,05

	30/3/2011
	172,84

	30/3/2011
	27,09

	30/3/2011
	22,38

	28/4/2011
	29,82

	12/5/2011
	82,26

	16/6/2011
	77,05

	27/11/2012
	65,74

	10/10/2012
	109,01

	6/11/2012
	94,54

	27/11/2012
	2,57

	6/11/2012
	7,45

	2/3/2011
	336,42

	12/12/2012
	60,87

	12/12/2012
	163,88

	10/10/2012
	106,04

	1/9/2010
	2.250,58

	1/9/2010
	3.827,74

	1/9/2010
	3.767,56

	1/9/2010
	2.072,59

	10/9/2010
	463,92

	10/9/2010
	742,76

	18/11/2010
	9.824,93

	4/1/2011
	4.104,16

	4/1/2011
	2.536,54

	4/1/2011
	2.402,13

	2/2/2011
	5.267,79

	3/3/2011
	521,00

	1/4/2011
	798,35

	1/4/2011
	306,34

	7/4/2011
	643,84

	12/5/2011
	315,60

	7/6/2011
	2.686,64

	16/6/2011
	1.096,16

	16/6/2011
	1.030,46

	16/6/2011
	642,82

	10/10/2012
	1.594,43

	6/11/2012
	424,93

	27/11/2012
	4.380,82

	28/12/2012
	429,42

	28/12/2012
	624,90

	31/12/2012
	842,36

	18/11/2010
	38,50

	29/12/2010
	30,25

	29/12/2010
	26,36

	31/12/2010
	70,95

	31/12/2010
	32,77

	31/12/2010
	40,97

	30/3/2010
	1.039,59

	28/4/2011
	251,19

	12/5/2011
	1.054,28

	12/5/2011
	460,76

	16/6/2011
	42,90

	16/6/2011
	1.400,23

	28/12/2012
	9,01

	10/10/2012
	10,30

	2/3/2011
	257,05

	30/3/2011
	172,84

	30/3/2011
	27,09

	30/3/2011
	22,38

	28/4/2011
	29,82

	12/5/2011
	82,26

	16/6/2011
	77,05

	27/11/2012
	65,74

	10/10/2012
	109,01

	6/11/2012
	94,54

	27/11/2012
	2,57

	6/11/2012
	7,45

	2/3/2011
	336,42

	12/12/2012
	60,87

	12/12/2012
	163,88

	10/10/2012
	106,04

Débitos relacionados ao responsável Luiz Ibervan Fernandes Ramos:
	Data de ocorrência
	Valor histórico (R$) 

	2/8/2011
	876,24

	29/9/2011
	7.075,80

	20/10/2011
	4.306,02

	20/10/2011
	3.603,46

	20/10/2011
	1.771,28

	20/10/2011
	297,92

	3/11/2011
	730,59

	3/11/2011
	588,38

	3/11/2011
	2.883,44

	9/11/2011
	3.153,67

	25/11/2011
	9.388,46

	20/12/2011
	5.111,07

	29/12/2011
	5.580,14

	16/4/2012
	334,92

	3/5/2012
	350,50

	24/5/2012
	152,43

	24/5/2012
	316,90

	3/8/2012
	4.203,78

	3/8/2012
	522,24

	9/8/2012
	1.663,40

	22/7/2011
	981,44

	22/7/2011
	85,68

	19/8/2011
	3.609,68

	20/10/2011
	3.696,80

	25/11/2011
	50,68

	25/11/2011
	130,60

	25/11/2011
	47,34

	25/11/2011
	56,47

	25/11/2011
	9,60

	25/11/2011
	2,04

	20/12/2011
	30,34

	20/12/2011
	1.778,54

	20/12/2011
	18,34

	23/12/2011
	25,00

	26/6/2012
	24,07

	20/10/2011
	564,91

	29/9/2011
	59,09

	22/7/2011
	69,06

	26/6/2012
	13,58

	24/5/2012
	0,88

	27/7/2012
	4,03

	26/6/2012
	122,79

	24/5/2012
	25,16

	24/8/2012
	32,15

	26/6/2012
	1,55

	31/8/2012
	17,71

	25/11/2011
	497,60

	24/8/2012
	53,46

	20/4/2012
	77,18

	24/5/2012
	31,05

	24/8/2012
	160,47

	2/8/2011
	876,24

	29/9/2011
	7.075,80

	20/10/2011
	4.306,02

	20/10/2011
	3.603,46

	20/10/2011
	1.771,28

	20/10/2011
	297,92

	3/11/2011
	730,59

	3/11/2011
	588,38

	3/11/2011
	2.883,44

	9/11/2011
	3.153,67

	25/11/2011
	9.388,46

	20/12/2011
	5.111,07

	29/12/2011
	5.580,14

	16/4/2012
	334,92

	3/5/2012
	350,50

	24/5/2012
	152,43

	24/5/2012
	316,90

	3/8/2012
	4.203,78

	3/8/2012
	522,24

	9/8/2012
	1.663,40

	22/7/2011
	981,44

	22/7/2011
	85,68

	19/8/2011
	3.609,68

	20/10/2011
	3.696,80

	25/11/2011
	50,68

	25/11/2011
	130,60

	25/11/2011
	47,34

	25/11/2011
	56,47

	25/11/2011
	9,60

	25/11/2011
	2,04

	20/12/2011
	30,34

	20/12/2011
	1.778,54

	20/12/2011
	18,34

	23/12/2011
	25,00

	26/6/2012
	24,07

	20/10/2011
	564,91

	29/9/2011
	59,09

	22/7/2011
	69,06

	26/6/2012
	13,58

	24/5/2012
	0,88

	27/7/2012
	4,03

	26/6/2012
	122,79

	24/5/2012
	25,16

	24/8/2012
	32,15

	26/6/2012
	1,55

	31/8/2012
	17,71

	25/11/2011
	497,60

	24/8/2012
	53,46

	20/4/2012
	77,18

	24/5/2012
	31,05

	24/8/2012
	160,47

9.3. com fundamento no art. 57 da Lei 8.443/1992, aplicar a Antônio Teixeira de Oliveira e Luiz Ibervan Fernandes Ramos multa individual no valor de R$ 25.000,00 (vinte e cinco mil reais) , atualizado monetariamente desde a data do presente acórdão até a do efetivo recolhimento, se for pago após o vencimento, na forma da legislação vigente, fixando o prazo de 15 (quinze) dias, a contar do recebimento da notificação, para que seja comprovado, perante este Tribunal, o recolhimento da quantia ao Tesouro Nacional, nos termos do art. 23, inciso III, alínea "a", da referida Lei, c/c o art. 214, inciso III, alínea "a", do Regimento Interno do TCU;
9.4. com fundamento no art. 26 da Lei 8.443/1992, autorizar, se requerido, o pagamento da importância devida em até 36 (trinta e seis) parcelas mensais e consecutivas, fixando o prazo de 15 (quinze) dias, a contar do recebimento da notificação, para que seja comprovado, perante este Tribunal, o recolhimento da primeira parcela, e de 30 (trinta) dias, a contar da parcela anterior, para que seja comprovado o recolhimento das demais parcelas, devendo incidir sobre cada valor mensal os devidos acréscimos legais, na forma prevista na legislação vigente, além de alertar que a falta de comprovação do recolhimento de qualquer parcela importará no vencimento antecipado do saldo devedor, nos termos do art. 217 do Regimento Interno do TCU;
9.5. com fundamento no art. 28 da Lei 8.443/1992, autorizar, desde logo, a cobrança judicial das dívidas, caso não atendida a notificação;
9.6. com fundamento no art. 16, § 3º, da Lei 8.443/1992, c/c art. 209, § 7º, do Regimento Interno do TCU, remeter cópia deste acórdão à Procuradoria da República no Estado do Ceará, para adoção das medidas que entender cabíveis;
9.7. dar ciência deste acórdão à Secretaria Especial do Desenvolvimento Social e aos responsáveis.

Tomada de contas especial instaurada pela Secretaria Especial do Desenvolvimento Social em razão da impugnação parcial das despesas do Convênio 48/2009 (Siafi 705173), que tinha por objeto o apoio financeiro ao Programa de Aquisição de Alimentos  Compra Direta Local da Agricultura Familiar, celebrado no âmbito do Programa Nacional de Fortalecimento da Agricultura Familiar (Pronaf), destinados ao atendimento das demandas de suplementação alimentar e nutricional dos programas sociais do Município de Senador Pompeu/CE.

Segunda Câmara

Município de Senador Pompeu/CE.

3. Responsáveis: Antônio Teixeira de Oliveira (XXX.390.023-XX); Luiz Ibervan Fernandes Ramos (XXX.520.438-XX).

13.1. Ministros presentes: Augusto Nardes (na Presidência), Aroldo Cedraz, Raimundo Carreiro e Bruno Dantas (Relator).
13.2. Ministro-Substituto presente: André Luís de Carvalho.

BRUNO DANTAS

Por registrar as principais ocorrências dos autos até o momento, resumindo os fundamentos das peças acostadas, adoto como relatório, com os ajustes necessários, a instrução da secretaria responsável pela análise do processo (peça 149) , que contou com a anuência do corpo diretivo da unidade (peças 150 e 151) e do Ministério Público junto ao TCU (peça 152) :
"INTRODUÇÃO
1. Cuidam os autos de tomada de contas especial instaurada pela Secretaria Especial do Desenvolvimento Social, em desfavor de Antônio Teixeira de Oliveira (CPF: XXX.390.023-XX) e Luiz Ibervan Fernandes Ramos (CPF: XXX.520.438-XX) , em razão de não comprovação da regular aplicação dos recursos repassados pela União por meio do Convênio 48/2009, registro Siafi 705173 (peça 10) , firmado entre o então denominado Ministério do Desenvolvimento Social e Combate à Fome e município de Senador Pompeu - CE, e que tinha por objeto o apoio financeiro para implantar o Programa de Aquisição de Alimentos - Compra Direta Local da Agricultura Familiar, por meio da aquisição de produtos agropecuários produzidos por agricultores familiares, que se enquadrem no Programa Nacional de Fortalecimento da Agricultura Familiar - PRONAF, e que se destinem ao atendimento das demandas de suplementação alimentar e nutricional dos programas sociais da localidade de Senador Pompeu/CE.
HISTÓRICO
2. Em 29/12/2017, com fundamento na IN/TCU 71/2012, alterada pela IN/TCU 76/2016 e DN/TCU 155/2016, o dirigente da Secretaria Especial do Desenvolvimento Social autorizou a instauração da presente tomada de contas especial (peça 109) . O processo foi registrado no sistema e-TCE com o número 228/2018.
3. O Convênio 48/2009, registro Siafi 705173, foi firmado no valor de R$ 1.363.916,25, sendo R$ 1.327.916,25 à conta do concedente e R$ 36.000,00 referentes à contrapartida do convenente. Teve vigência de 9/12/2009 a 28/2/2013, com prazo para apresentação da prestação de contas em 30/3/2013. Os repasses efetivos da União totalizaram R$ 1.327.916,25 (peças 12, 22 e 30) .
4. A prestação de contas e complementações enviadas foram analisadas por meio dos documentos constantes nas peças 9, 17, 21, 25, 29, 35, 36, 47, 58, 62, 63, 89 e 103.
5. O fundamento para a instauração da Tomada de Contas Especial, conforme consignado na matriz de responsabilização elaborada pelo tomador de contas, foi a constatação da seguinte irregularidade: 
'pelos pagamentos não identificados na relação de pagamento e sem comprovantes fiscais, diferença a maior entre o valor pago e o valor constante nos documentos fiscais, e, pagamentos que ultrapassaram o pactuado no plano de trabalho aos agricultores.'
6. Os responsáveis arrolados na fase interna foram devidamente comunicados e, diante da ausência de justificativas suficientes para elidir a irregularidade e da não devolução dos recursos, instaurou-se a tomada de contas especial.
7. No relatório (peça 119) , o tomador de contas concluiu que o prejuízo importaria no valor original de R$ 122.983,86, imputando-se a responsabilidade a Antônio Teixeira de Oliveira, Prefeito Municipal  (Gestão 2009 a junho/2011 e setembro/2012 a dezembro/2012) , no período de 1/1/2009 a 1/6/2011 e 1/9/2012 a 31/12/2012, na condição de gestor dos recursos e Luiz Ibervan Fernandes Ramos, Prefeito Municipal  (Gestão junho/2011 a agosto/2012) , no período de 1/7/2011 a 1/8/2011, na condição de gestor dos recursos. 
8. Em 27/5/2019, a Controladoria-Geral da União emitiu o relatório de auditoria (peça 120) , em concordância com o relatório do tomador de contas. O certificado de auditoria e o parecer do dirigente do órgão de controle interno concluíram pela irregularidade das presentes contas (peças 121 e 122) .
9. Em 6/6/2019, o ministro responsável pela área atestou haver tomado conhecimento das conclusões contidas no relatório e certificado de auditoria, bem como do parecer conclusivo do dirigente do órgão de controle interno, manifestando-se pela irregularidade das contas, e determinou o encaminhamento do processo ao Tribunal de Contas da União (peça 123) .
10. Na instrução inicial (peça 125) , após análise dos documentos trazidos aos autos, não foi possível aferir com precisão em quais gestões ocorreram os mencionados dispêndios, uma vez que o Sr. Luiz Ibervan Fernandes Ramos assumiu a prefeitura interinamente, conforme por ele informado, em 23/6/2011 (peça 28) . No entanto, o MDS informou outra data em seus documentos técnicos (peças 103 e 108) , razão pela qual se reputou necessário, na instrução anterior (peça 125) , a realização de diligência à Câmara Municipal de Senador Pompeu/CE e à Prefeitura Municipal de Senador Pompeu/CE, para que encaminhasse cópias de documentos oficiais que comprovassem a ocupação do cargo de Prefeito Municipal da referida municipalidade, entre junho de 2011 e dezembro de 2012, informando o nome e CPF dos ocupantes do referido cargo, bem como os períodos efetivos de gestão.
11. Por meio dos Ofícios 22680/2020 - TCU/Seproc, de 14/5/2020 (peça 128) e 22681/2020 - TCU/Seproc, de 14/5/2020 (peça 129) efetuou-se diligência à Câmara Municipal de Senador Pompeu e à Prefeitura Municipal de Senador Pompeu, respectivamente. Os referidos expedientes foram devidamente entregues em 15/5/2020, conforme avisos de recebimento anexos (peças 130 e 131) .
12. Na instrução anterior (peça 135) , analisando-se os documentos encaminhados por ocasião da resposta às diligências, concluiu-se pela necessidade de realização de citação para as seguintes irregularidades: 
12.1. Irregularidade 1: ausência de comprovação da aquisição de itens a serem distribuídos a pessoas ou entidades beneficiárias.
12.1.1. Evidências da irregularidade: documentos técnicos presentes nas peças 10, 12, 22, 26, 30, 89, 103 e 108.
12.1.2. Normas infringidas: Art. 70, parágrafo único, da Constituição Federal de 1988; art. 93, do Decreto-lei 200; Cláusula Segunda do Termo do convênio 48/2009 Sesan.
12.2. Débitos relacionados ao responsável Antônio Teixeira de Oliveira (CPF: XXX.390.023-XX) :
	Data de ocorrência
	Valor histórico (R$) 

	1/9/2010
	2.250,58

	1/9/2010
	3.827,74

	1/9/2010
	3.767,56

	1/9/2010
	2.072,59

	10/9/2010
	463,92

	10/9/2010
	742,76

	18/11/2010
	9.824,93

	4/1/2011
	4.104,16

	4/1/2011
	2.536,54

	4/1/2011
	2.402,13

	2/2/2011
	5.267,79

	3/3/2011
	521,00

	1/4/2011
	798,35

	1/4/2011
	306,34

	7/4/2011
	643,84

	12/5/2011
	315,60

	7/6/2011
	2.686,64

	16/6/2011
	1.096,16

	16/6/2011
	1.030,46

	16/6/2011
	642,82

	10/10/2012
	1.594,43

	6/11/2012
	424,93

	27/11/2012
	4.380,82

	28/12/2012
	429,42

	28/12/2012
	624,90

	31/12/2012
	842,36

	18/11/2010
	38,50

	29/12/2010
	30,25

	29/12/2010
	26,36

	31/12/2010
	70,95

	31/12/2010
	32,77

	31/12/2010
	40,97

	30/3/2010
	1.039,59

	28/4/2011
	251,19

	12/5/2011
	1.054,28

	12/5/2011
	460,76

	16/6/2011
	42,90

	16/6/2011
	1.400,23

	28/12/2012
	9,01

	10/10/2012
	10,30

	2/3/2011
	257,05

	30/3/2011
	172,84

	30/3/2011
	27,09

	30/3/2011
	22,38

	28/4/2011
	29,82

	12/5/2011
	82,26

	16/6/2011
	77,05

	27/11/2012
	65,74

	10/10/2012
	109,01

	6/11/2012
	94,54

	27/11/2012
	2,57

	6/11/2012
	7,45

	2/3/2011
	336,42

	12/12/2012
	60,87

	12/12/2012
	163,88

	10/10/2012
	106,04

12.2.1. Cofre credor: Tesouro Nacional.
12.2.2. Responsável: Antônio Teixeira de Oliveira (CPF: XXX.390.023-XX) .
12.2.2.1. Conduta: não comprovar a aquisição de itens que deveriam ser distribuídos a pessoas ou entidades beneficiárias.
12.2.2.2. Nexo de causalidade: A não comprovar a aquisição de itens que deveriam ser distribuídos a pessoas ou entidades beneficiárias, impediu-se a comprovação da regular aplicação dos recursos federais repassados no âmbito do instrumento em questão, resultando em presunção de dano ao erário.
12.2.2.3. Culpabilidade: não há excludentes de ilicitude, de culpabilidade e de punibilidade; é razoável supor que o responsável tinha consciência da ilicitude de sua conduta; era exigível conduta diversa da praticada, qual seja, comprovar a aquisição de itens que deveriam ser distribuídos a pessoas ou entidades beneficiárias, conforme estabelecido nas normas aplicáveis. 
12.3. Débitos relacionados ao responsável Luiz Ibervan Fernandes Ramos (CPF: XXX.520.438-XX) :
	Data de ocorrência
	Valor histórico (R$) 

	2/8/2011
	876,24

	29/9/2011
	7.075,80

	20/10/2011
	4.306,02

	20/10/2011
	3.603,46

	20/10/2011
	1.771,28

	20/10/2011
	297,92

	3/11/2011
	730,59

	3/11/2011
	588,38

	3/11/2011
	2.883,44

	9/11/2011
	3.153,67

	25/11/2011
	9.388,46

	20/12/2011
	5.111,07

	29/12/2011
	5.580,14

	16/4/2012
	334,92

	3/5/2012
	350,50

	24/5/2012
	152,43

	24/5/2012
	316,90

	3/8/2012
	4.203,78

	3/8/2012
	522,24

	9/8/2012
	1.663,40

	22/7/2011
	981,44

	22/7/2011
	85,68

	19/8/2011
	3.609,68

	20/10/2011
	3.696,80

	25/11/2011
	50,68

	25/11/2011
	130,60

	25/11/2011
	47,34

	25/11/2011
	56,47

	25/11/2011
	9,60

	25/11/2011
	2,04

	20/12/2011
	30,34

	20/12/2011
	1.778,54

	20/12/2011
	18,34

	23/12/2011
	25,00

	26/6/2012
	24,07

	20/10/2011
	564,91

	29/9/2011
	59,09

	22/7/2011
	69,06

	26/6/2012
	13,58

	24/5/2012
	0,88

	27/7/2012
	4,03

	26/6/2012
	122,79

	24/5/2012
	25,16

	24/8/2012
	32,15

	26/6/2012
	1,55

	31/8/2012
	17,71

	25/11/2011
	497,60

	24/8/2012
	53,46

	20/4/2012
	77,18

	24/5/2012
	31,05

	24/8/2012
	160,47

12.3.1. Cofre credor: Tesouro Nacional.
12.3.2. Responsável: Luiz Ibervan Fernandes Ramos (CPF: XXX.520.438-XX) .
12.3.2.1. Conduta: não comprovar a aquisição de itens que deveriam ser distribuídos a pessoas ou entidades beneficiárias.
12.3.2.2. Nexo de causalidade: A não comprovar a aquisição de itens que deveriam ser distribuídos a pessoas ou entidades beneficiárias, impediu-se a comprovação da regular aplicação dos recursos federais repassados no âmbito do instrumento em questão, resultando em presunção de dano ao erário.
12.3.2.3. Culpabilidade: não há excludentes de ilicitude, de culpabilidade e de punibilidade; é razoável supor que o responsável tinha consciência da ilicitude de sua conduta; era exigível conduta diversa da praticada, qual seja, comprovar a aquisição de itens que deveriam ser distribuídos a pessoas ou entidades beneficiárias, conforme estabelecido nas normas aplicáveis. 
13. Encaminhamento: citação.
13.1. Irregularidade 2: divergência total ou parcial entre a movimentação financeira e os documentos de despesa apresentados, no âmbito do Convênio 48/2009 - Sesan.
13.1.1. Evidências da irregularidade: documentos técnicos presentes nas peças 10, 12, 22, 26, 30, 89, 103 e 108.
13.1.2. Normas infringidas: Art. 37, caput, c/c o art. 70, parágrafo único, da Constituição da República Federativa do Brasil; art. 93, do Decreto-lei 200/1967; art. 66, do Decreto 93.872/1986; Cláusula Décima do Termo de Convênio 48/2009 - Sesan.
13.2. Débitos relacionados ao responsável Antônio Teixeira de Oliveira (CPF: XXX.390.023-XX) :
	Data de ocorrência
	Valor histórico (R$) 

	1/9/2010
	2.250,58

	1/9/2010
	3.827,74

	1/9/2010
	3.767,56

	1/9/2010
	2.072,59

	10/9/2010
	463,92

	10/9/2010
	742,76

	18/11/2010
	9.824,93

	4/1/2011
	4.104,16

	4/1/2011
	2.536,54

	4/1/2011
	2.402,13

	2/2/2011
	5.267,79

	3/3/2011
	521,00

	1/4/2011
	798,35

	1/4/2011
	306,34

	7/4/2011
	643,84

	12/5/2011
	315,60

	7/6/2011
	2.686,64

	16/6/2011
	1.096,16

	16/6/2011
	1.030,46

	16/6/2011
	642,82

	10/10/2012
	1.594,43

	6/11/2012
	424,93

	27/11/2012
	4.380,82

	28/12/2012
	429,42

	28/12/2012
	624,90

	31/12/2012
	842,36

	18/11/2010
	38,50

	29/12/2010
	30,25

	29/12/2010
	26,36

	31/12/2010
	70,95

	31/12/2010
	32,77

	31/12/2010
	40,97

	30/3/2010
	1.039,59

	28/4/2011
	251,19

	12/5/2011
	1.054,28

	12/5/2011
	460,76

	16/6/2011
	42,90

	16/6/2011
	1.400,23

	28/12/2012
	9,01

	10/10/2012
	10,30

	2/3/2011
	257,05

	30/3/2011
	172,84

	30/3/2011
	27,09

	30/3/2011
	22,38

	28/4/2011
	29,82

	12/5/2011
	82,26

	16/6/2011
	77,05

	27/11/2012
	65,74

	10/10/2012
	109,01

	6/11/2012
	94,54

	27/11/2012
	2,57

	6/11/2012
	7,45

	2/3/2011
	336,42

	12/12/2012
	60,87

	12/12/2012
	163,88

	10/10/2012
	106,04

13.2.1. Cofre credor: Tesouro Nacional.
13.2.2. Responsável: Antônio Teixeira de Oliveira (CPF: XXX.390.023-XX) .
13.2.2.1. Conduta: apresentar comprovantes de despesas sem correspondência com a movimentação financeira dos recursos repassados no âmbito do instrumento em questão.
13.2.2.2. Nexo de causalidade: A apresentação de comprovantes de despesas sem correspondência com a movimentação financeira dos recursos federais repassados no âmbito do instrumento em questão impediu o estabelecimento do nexo causal entre os referidos recursos e as despesas apresentadas, resultando na impugnação das despesas e, consequentemente, em presunção de dano ao erário.
13.2.2.3. Culpabilidade: não há excludentes de ilicitude, de culpabilidade e de punibilidade; é razoável supor que o responsável tinha consciência da ilicitude de sua conduta; era exigível conduta diversa da praticada, qual seja, comprovar a compatibilidade entre as despesas realizadas e a movimentação financeira dos recursos repassados no âmbito do instrumento. 
13.3. Débitos relacionados ao responsável Luiz Ibervan Fernandes Ramos (CPF: XXX.520.438-XX) :
	Data de ocorrência
	Valor histórico (R$) 

	2/8/2011
	876,24

	29/9/2011
	7.075,80

	20/10/2011
	4.306,02

	20/10/2011
	3.603,46

	20/10/2011
	1.771,28

	20/10/2011
	297,92

	3/11/2011
	730,59

	3/11/2011
	588,38

	3/11/2011
	2.883,44

	9/11/2011
	3.153,67

	25/11/2011
	9.388,46

	20/12/2011
	5.111,07

	29/12/2011
	5.580,14

	16/4/2012
	334,92

	3/5/2012
	350,50

	24/5/2012
	152,43

	24/5/2012
	316,90

	3/8/2012
	4.203,78

	3/8/2012
	522,24

	9/8/2012
	1.663,40

	22/7/2011
	981,44

	22/7/2011
	85,68

	19/8/2011
	3.609,68

	20/10/2011
	3.696,80

	25/11/2011
	50,68

	25/11/2011
	130,60

	25/11/2011
	47,34

	25/11/2011
	56,47

	25/11/2011
	9,60

	25/11/2011
	2,04

	20/12/2011
	30,34

	20/12/2011
	1.778,54

	20/12/2011
	18,34

	23/12/2011
	25,00

	26/6/2012
	24,07

	20/10/2011
	564,91

	29/9/2011
	59,09

	22/7/2011
	69,06

	26/6/2012
	13,58

	24/5/2012
	0,88

	27/7/2012
	4,03

	26/6/2012
	122,79

	24/5/2012
	25,16

	24/8/2012
	32,15

	26/6/2012
	1,55

	31/8/2012
	17,71

	25/11/2011
	497,60

	24/8/2012
	53,46

	20/4/2012
	77,18

	24/5/2012
	31,05

	24/8/2012
	160,47

13.3.1. Cofre credor: Tesouro Nacional.
13.3.2. Responsável: Luiz Ibervan Fernandes Ramos (CPF: XXX.520.438-XX) .
13.3.2.1. Conduta: apresentar comprovantes de despesas sem correspondência com a movimentação financeira dos recursos repassados no âmbito do instrumento em questão.
13.3.2.2. Nexo de causalidade: A apresentação de comprovantes de despesas sem correspondência com a movimentação financeira dos recursos federais repassados no âmbito do instrumento em questão impediu o estabelecimento do nexo causal entre os referidos recursos e as despesas apresentadas, resultando na impugnação das despesas e, consequentemente, em presunção de dano ao erário.
13.3.2.3. Culpabilidade: não há excludentes de ilicitude, de culpabilidade e de punibilidade; é razoável supor que o responsável tinha consciência da ilicitude de sua conduta; era exigível conduta diversa da praticada, qual seja, comprovar a compatibilidade entre as despesas realizadas e a movimentação financeira dos recursos repassados no âmbito do instrumento. 
14. Encaminhamento: citação.
15. Em cumprimento ao pronunciamento da unidade (peça 137) , foram efetuadas citações dos responsáveis, nos moldes adiante:
a)  Antônio Teixeira de Oliveira - promovida a citação do responsável, conforme delineado adiante:
	Comunicação: Ofício 67326/2020 - Seproc (peça 144) 
Data da Expedição: 8/1/2021
Data da Ciência: 9/2/2021 (peça 147) 
Nome Recebedor: Antônio Teixeira de Oliveira
Observação: Ofício enviado para o endereço do responsável, conforme pesquisa na base de dados no sistema da Receita Federal, custodiada pelo TCU.
Fim do prazo para a defesa: 24/2/2021
	
b)  Luiz Ibervan Fernandes Ramos - promovida a citação do responsável, conforme delineado adiante:
	Comunicação: Ofício 67321/2020 - Seproc (peça 143) 
Data da Expedição: 8/1/2021
Data da Ciência: 15/1/2021 (peça 145) 
Nome Recebedor: Sâmia Maria Gomes da Silva
Observação: Ofício enviado para o endereço do responsável, conforme pesquisa na base de dados no sistema da Receita Federal, custodiada pelo TCU.
Fim do prazo para a defesa: 30/1/2021
	
	Comunicação: Ofício 71445/2020 - Seproc (peça 142) 
Data da Expedição: 8/1/2021
Data da Ciência: 15/1/2021 (peça 146) 
Nome Recebedor: Sâmia Maria Gomes da Silva
Observação: Ofício enviado para o endereço do responsável, conforme pesquisa na base de dados no sistema do Renach, custodiada pelo TCU.
Fim do prazo para a defesa: 30/1/2021
	
16. Conforme Despacho de Conclusão das Comunicações Processuais (peça 148) , as providências inerentes às comunicações processuais foram concluídas. 
17. Transcorrido o prazo regimental, os responsáveis Antônio Teixeira de Oliveira e Luiz Ibervan Fernandes Ramos permaneceram silentes, devendo ser considerados revéis, nos termos do art. 12, § 3º, da Lei 8.443/1992.
ANÁLISE DOS PRESSUPOSTOS DE PROCEDIBILIDADE DA IN/TCU 71/2012
Avaliação de Viabilidade do Exercício do Contraditório e Ampla Defesa
18. Verifica-se que não houve o transcurso de mais de dez anos desde o fato gerador sem que tenha havido a notificação dos responsáveis pela autoridade administrativa federal competente (art. 6º, inciso II, c/c art. 19 da IN/TCU 71/2012, modificada pela IN/TCU 76/2016) , uma vez que o fato gerador da irregularidade sancionada ocorreu em 31/12/2012, e os responsáveis foram notificados sobre as irregularidades pela autoridade administrativa competente conforme abaixo:
18.1. Antônio Teixeira de Oliveira, por meio do Ofício 293/2017/MDS/SESAN, de 3/10/2017 (peça 104) , recebido em 18/10/2017 (peça 106) .
18.2. Luiz Ibervan Fernandes Ramos, por meio do Ofício 294/2017/MDS/SESAN, de 3/10/2017 (peça 105) , recebido em 18/10/2017 (peça 107) .
Valor de Constituição da TCE. 
19. Verifica-se, ainda, que o valor atualizado do débito apurado (sem juros) em 1/1/2017 é de R$ 360.593,07, portanto superior ao limite mínimo de R$ 100.000,00, na forma estabelecida conforme os arts. 6º, inciso I, e 19 da IN/TCU 71/2012, modificada pela IN/TCU 76/2016. 
OUTROS PROCESSOS/DÉBITOS NOS SISTEMAS DO TCU COM OS MESMOS RESPONSÁVEIS
20. Informa-se que foi encontrado processo no Tribunal com os mesmos responsáveis:
	Responsável
	Processos

	Antônio Teixeira de Oliveira
	Processo 033.844/2019-4 (TCE, aberto) , Processo 005.217/2019-9 (TCE, aberto) , Processo 018.240/2018-6 (TCE, aberto) , Processo 003.374/2018-1 (CBEX, encerrado) , Processo 003.373/2018-5 (CBEX, encerrado) , Processo 018.213/2015-4 (CBEX, encerrado) , Processo 011.290/2015-3 (TCE, encerrado) , Processo 004.910/2016-8 (REPR, encerrado) , Processo 035.827/2015-7 (REPR, encerrado) , Processo 002.836/2014-9 (TCE, encerrado) , Processo 029.660/2009-3 (REPR, encerrado) , Processo 028.446/2010-0 (REPR, encerrado) e Processo 029.266/2010-6 (REPR, encerrado) 

	Luiz Ibervan Fernandes Ramos
	Processo 005.217/2019-9 (TCE, aberto) 

21. A tomada de contas especial está, assim, devidamente constituída e em condição de ser instruída.
EXAME TÉCNICO
Da validade das notificações:
22. Preliminarmente, cumpre tecer breves considerações sobre a forma como são realizadas as comunicações processuais no TCU. A esse respeito, destacam-se o art. 179, do Regimento Interno do TCU (Resolução 155, de 4/12/2002) e o art. 4º, inciso III, § 1º, da Resolução TCU 170, de 30 de junho de 2004, in verbis:
Art. 179. A citação, a audiência ou a notificação, bem como a comunicação de diligência, farse-ão:
I - mediante ciência da parte, efetivada por servidor designado, por meio eletrônico, fac-símile, telegrama ou qualquer outra forma, desde que fique confirmada inequivocamente a entrega da comunicação ao destinatário;
II - mediante carta registrada, com aviso de recebimento que comprove a entrega no endereço do destinatário;
III - por edital publicado no Diário Oficial da União, quando o seu destinatário não for localizado
 (¿) 
Art. 3º As comunicações serão dirigidas ao responsável, ou ao interessado, ou ao dirigente de órgão ou entidade, ou ao representante legal ou ao procurador constituído nos autos, com poderes expressos no mandato para esse fim, por meio de:
I - correio eletrônico, fac-símile ou telegrama;
II - servidor designado;
III - carta registrada, com aviso de recebimento;
IV - edital publicado no Diário Oficial da União, quando o seu destinatário não for localizado, nas hipóteses em que seja necessário o exercício de defesa.
Art. 4º. Consideram-se entregues as comunicações:
I - efetivadas conforme disposto nos incisos I e II do artigo anterior, mediante confirmação da ciência do destinatário;
II - realizadas na forma prevista no inciso III do artigo anterior, com o retorno do aviso de recebimento, entregue comprovadamente no endereço do destinatário;
III - na data de publicação do edital no Diário Oficial da União, quando realizadas na forma prevista no inciso IV do artigo anterior.
§ 1º O endereço do destinatário deverá ser previamente confirmado mediante consulta aos sistemas disponíveis ao Tribunal ou a outros meios de informação, a qual deverá ser juntada ao respectivo processo.
23. Bem se vê, portanto, que a validade da citação via postal não depende de que o aviso de recebimento seja assinado pelo próprio destinatário da comunicação, o que dispensa, no caso em tela, a entrega do AR em 'mãos próprias'. A exigência da norma é no sentido de o Tribunal verificar se a correspondência foi entregue no endereço correto, residindo aqui a necessidade de certeza inequívoca. 
24. Não é outra a orientação da jurisprudência do TCU, conforme se verifica dos julgados a seguir transcritos:
'São válidas as comunicações processuais entregues, mediante carta registrada, no endereço correto do responsável, não havendo necessidade de que o recebimento seja feito por ele próprio.' (Acórdão 3648/2013-TCU-Segunda Câmara, Relator Min. José Jorge) ;
'É prescindível a entrega pessoal das comunicações pelo TCU, razão pela qual não há necessidade de que o aviso de recebimento seja assinado pelo próprio destinatário. Entregandose a correspondência no endereço correto do destinatário, presume-se o recebimento da citação.' (Acórdão 1019/2008-TCU-Plenário, Relator Min. Benjamin Zymler) ;
'As comunicações do TCU, inclusive as citações, deverão ser realizadas mediante Aviso de Recebimento - AR, via Empresa Brasileira de Correios e Telégrafos, bastando para sua validade que se demonstre que a correspondência foi entregue no endereço correto.' (Acórdão 1526/2007-TCU-Plenário, Relator Min. Aroldo Cedraz) .
25. A validade do critério de comunicação processual do TCU foi referendada pelo Supremo Tribunal Federal, nos termos do julgamento do MS-AgR 25.816/DF, por meio do qual se afirmou a desnecessidade da ciência pessoal do interessado, entendendo-se suficiente a comprovação da entrega do 'AR' no endereço do destinatário:
'Ementa: agravo regimental. Mandado de segurança. Desnecessidade de intimação pessoal das decisões do tribunal de contas da união. art. 179 do regimento interno do TCU. Intimação do ato impugnado por carta registrada, iniciado o prazo do art. 18 da lei nº 1.533/51 da data constante do aviso de recebimento. Decadência reconhecida. Agravo improvido.
O envio de carta registrada com aviso de recebimento está expressamente enumerado entre os meios de comunicação de que dispõe o Tribunal de Contas da União para proceder às suas intimações.
O inciso II do art. 179 do Regimento Interno do TCU é claro ao exigir apenas a comprovação da entrega no endereço do destinatário, bastando o aviso de recebimento simples.'
Da revelia dos responsáveis Antônio Teixeira de Oliveira e Luiz Ibervan Fernandes Ramos
26. No caso vertente, a citação de cada um dos responsáveis (Antônio Teixeira de Oliveira e Luiz Ibervan Fernandes Ramos) se deu em endereços provenientes de pesquisas de endereços realizadas pelo TCU (vide parágrafos acima) . Quanto ao Sr. Luiz Ibervan Fernandes Ramos, devido ao insucesso de realizar a citação em endereços constantes na base de dados da Receita custodiada pelo TCU, buscou-se a notificação em endereços provenientes das bases de dados públicas custodiadas pelo TCU (TSE e Renach) e das bases de dados do próprio TCU. A entrega dos ofícios citatórios nesses endereços ficou comprovada conforme detalhamento a seguir:
26.1. Antônio Teixeira de Oliveira, ofício 67326/2020 - Seproc (peça 144) , origem no sistema da Receita Federal.
26.2. Luiz Ibervan Fernandes Ramos, ofício 67321/2020 - Seproc (peça 143) , origem no sistema da Receita Federal e ofício 71445/2020 - Seproc (peça 142) , origem no sistema do Renach.
27. Nos processos do TCU, a revelia não leva à presunção de que seriam verdadeiras todas as imputações levantadas contra os responsáveis, diferentemente do que ocorre no processo civil, em que a revelia do réu opera a presunção da verdade dos fatos narrados pelo autor (Acórdão 1009/2018-TCU-Plenário, Relator Min. Bruno Dantas; 2369/2013 - TCU - Plenário, Relator Min. Benjamin Zymler e 2449/2013 - TCU - Plenário, Relator Min. Benjamin Zymler) . Dessa forma, a avaliação da responsabilidade do agente não pode prescindir da prova existente no processo ou para ele carreada. 
28. Ao não apresentar sua defesa, os responsáveis deixaram de produzir prova da regular aplicação dos recursos sob sua responsabilidade, em afronta às normas que impõem aos gestores públicos a obrigação legal de, sempre que demandados pelos órgãos de controle, apresentar os documentos que demonstrem a correta utilização das verbas públicas, a exemplo do contido no art. 93 do Decreto-Lei 200/1967: 'Quem quer que utilize dinheiros públicos terá de justificar seu bom e regular emprego na conformidade das leis, regulamentos e normas emanadas das autoridades administrativas competentes.' 
29. Mesmo as alegações de defesa não sendo apresentadas, considerando o princípio da verdade real que rege esta Corte, procurou-se buscar, em manifestações dos responsáveis na fase interna desta Tomada de Contas Especial, se havia algum argumento que pudesse ser aproveitado a seu favor. 
30. Os argumentos apresentados na fase interna (peças 2, 28, 33, 44, 48, 59, 66, 67, 92 e 97) não elidem as irregularidades apontadas.
31. Em se tratando de processo em que a parte interessada não se manifestou acerca das irregularidades imputadas, não há elementos para que se possa efetivamente aferir e reconhecer a ocorrência de boa-fé na conduta dos responsáveis, podendo este Tribunal, desde logo, proferir o julgamento de mérito pela irregularidade das contas, conforme os termos dos §§ 2º e 6º do art. 202 do Regimento Interno do TCU. (Acórdão 2064/2011-TCU-Primeira Câmara (relator Min. Ubiratan Aguiar) , 6.182/2011-TCU-1ª Câmara (relator Min. Weber de Oliveira) , 4.072/2010-TCU-1ª Câmara (Relator Min. Valmir Campelo) , 1.189/2009-TCU-1ª Câmara (Relator Min. Marcos Bemquerer) , 731/2008-TCU-Plenário (Relator Min. Aroldo Cedraz) .
32. Dessa forma, os responsáveis Antônio Teixeira de Oliveira e Luiz Ibervan Fernandes Ramos devem ser considerados revéis, nos termos do art. 12, § 3º, da Lei 8.443/1992, devendo as contas serem julgadas irregulares, condenando-os ao débito apurado e aplicando-lhes a multa prevista no art. 57 da Lei 8.443/1992.
Prescrição da Pretensão Punitiva
33. Vale ressaltar que a pretensão punitiva do TCU, conforme Acórdão 1441/2016-TCU-Plenário, Relator Min. Benjamin Zymler, que uniformizou a jurisprudência acerca dessa questão, subordina-se ao prazo geral de prescrição indicado no art. 205 do Código Civil, que é de dez anos, contado da data de ocorrência da irregularidade sancionada, nos termos do art. 189 do Código Civil, sendo este prazo interrompido pelo ato que ordenar a citação, a audiência ou a oitiva dos responsáveis.
34. No caso em exame, não ocorreu a prescrição, uma vez que a irregularidade sancionada ocorreu em 31/12/2012, e o ato de ordenação da citação ocorreu em 3/12/2020.
CONCLUSÃO
35. Em face da análise promovida na seção 'Exame Técnico', verifica-se que os responsáveis Antônio Teixeira de Oliveira e Luiz Ibervan Fernandes Ramos não lograram comprovar a boa e regular aplicação dos recursos, instados a se manifestar, optaram pelo silêncio, configurando a revelia, nos termos do § 3º, do art. 12, da Lei 8.443/1992. Ademais, inexistem nos autos elementos que demonstrem a boa-fé dos responsáveis ou a ocorrência de outras excludentes de culpabilidade.
36. Verifica-se também que não houve a prescrição da pretensão punitiva, conforme análise já realizada.
37. Tendo em vista que não constam dos autos elementos que permitam reconhecer a boa-fé dos responsáveis, sugere-se que as suas contas sejam julgadas irregulares, nos termos do art. 202, § 6º, do Regimento Interno do TCU, com a imputação do débito atualizado monetariamente e acrescido de juros de mora, nos termos do art. 202, § 1º do Regimento Interno do TCU, descontado o valor eventualmente recolhido, com a aplicação da multa prevista no art. 57 da Lei 8.443/1992.
38. Por fim, como não houve elementos que pudessem modificar o entendimento acerca das irregularidades em apuração, mantém-se a matriz de responsabilização presente na peça 134.
PROPOSTA DE ENCAMINHAMENTO
39. Diante do exposto, submetemos os autos à consideração superior, propondo ao Tribunal:
a) considerar revéis os responsáveis Antônio Teixeira de Oliveira (CPF: XXX.390.023-XX) e Luiz Ibervan Fernandes Ramos (CPF: XXX.520.438-XX) , para todos os efeitos, dando-se prosseguimento ao processo, com fulcro no art. 12, § 3º, da Lei 8.443/1992; 
b) julgar irregulares, nos termos dos arts. 1º, inciso I, 16, inciso III, alíneas 'b' e 'c', da Lei 8.443/1992, c/c os arts. 19 e 23, inciso III, da mesma Lei, as contas dos responsáveis Antônio Teixeira de Oliveira (CPF: XXX.390.023-XX) e Luiz Ibervan Fernandes Ramos (CPF: XXX.520.438-XX) , condenando-os ao pagamento das importâncias a seguir especificadas, atualizadas monetariamente e acrescidas dos juros de mora, calculadas a partir das datas discriminadas até a data da efetiva quitação do débito, fixando-lhes o prazo de quinze dias, para que comprovem, perante o Tribunal, o recolhimento das referidas quantias aos cofres do Tesouro Nacional, nos termos do art. 23, inciso III, alínea 'a', da citada lei, c/c o art. 214, inciso III, alínea 'a', do Regimento Interno do TCU.  
Débitos relacionados ao responsável Antônio Teixeira de Oliveira (CPF: XXX.390.023-XX) :
	Data de ocorrência
	Valor histórico (R$) 

	1/9/2010
	2.250,58

	1/9/2010
	3.827,74

	1/9/2010
	3.767,56

	1/9/2010
	2.072,59

	10/9/2010
	463,92

	10/9/2010
	742,76

	18/11/2010
	9.824,93

	4/1/2011
	4.104,16

	4/1/2011
	2.536,54

	4/1/2011
	2.402,13

	2/2/2011
	5.267,79

	3/3/2011
	521,00

	1/4/2011
	798,35

	1/4/2011
	306,34

	7/4/2011
	643,84

	12/5/2011
	315,60

	7/6/2011
	2.686,64

	16/6/2011
	1.096,16

	16/6/2011
	1.030,46

	16/6/2011
	642,82

	10/10/2012
	1.594,43

	6/11/2012
	424,93

	27/11/2012
	4.380,82

	28/12/2012
	429,42

	28/12/2012
	624,90

	31/12/2012
	842,36

	18/11/2010
	38,50

	29/12/2010
	30,25

	29/12/2010
	26,36

	31/12/2010
	70,95

	31/12/2010
	32,77

	31/12/2010
	40,97

	30/3/2010
	1.039,59

	28/4/2011
	251,19

	12/5/2011
	1.054,28

	12/5/2011
	460,76

	16/6/2011
	42,90

	16/6/2011
	1.400,23

	28/12/2012
	9,01

	10/10/2012
	10,30

	2/3/2011
	257,05

	30/3/2011
	172,84

	30/3/2011
	27,09

	30/3/2011
	22,38

	28/4/2011
	29,82

	12/5/2011
	82,26

	16/6/2011
	77,05

	27/11/2012
	65,74

	10/10/2012
	109,01

	6/11/2012
	94,54

	27/11/2012
	2,57

	6/11/2012
	7,45

	2/3/2011
	336,42

	12/12/2012
	60,87

	12/12/2012
	163,88

	10/10/2012
	106,04

	1/9/2010
	2.250,58

	1/9/2010
	3.827,74

	1/9/2010
	3.767,56

	1/9/2010
	2.072,59

	10/9/2010
	463,92

	10/9/2010
	742,76

	18/11/2010
	9.824,93

	4/1/2011
	4.104,16

	4/1/2011
	2.536,54

	4/1/2011
	2.402,13

	2/2/2011
	5.267,79

	3/3/2011
	521,00

	1/4/2011
	798,35

	1/4/2011
	306,34

	7/4/2011
	643,84

	12/5/2011
	315,60

	7/6/2011
	2.686,64

	16/6/2011
	1.096,16

	16/6/2011
	1.030,46

	16/6/2011
	642,82

	10/10/2012
	1.594,43

	6/11/2012
	424,93

	27/11/2012
	4.380,82

	28/12/2012
	429,42

	28/12/2012
	624,90

	31/12/2012
	842,36

	18/11/2010
	38,50

	29/12/2010
	30,25

	29/12/2010
	26,36

	31/12/2010
	70,95

	31/12/2010
	32,77

	31/12/2010
	40,97

	30/3/2010
	1.039,59

	28/4/2011
	251,19

	12/5/2011
	1.054,28

	12/5/2011
	460,76

	16/6/2011
	42,90

	16/6/2011
	1.400,23

	28/12/2012
	9,01

	10/10/2012
	10,30

	2/3/2011
	257,05

	30/3/2011
	172,84

	30/3/2011
	27,09

	30/3/2011
	22,38

	28/4/2011
	29,82

	12/5/2011
	82,26

	16/6/2011
	77,05

	27/11/2012
	65,74

	10/10/2012
	109,01

	6/11/2012
	94,54

	27/11/2012
	2,57

	6/11/2012
	7,45

	2/3/2011
	336,42

	12/12/2012
	60,87

	12/12/2012
	163,88

	10/10/2012
	106,04

Valor atualizado do débito (com juros) em 16/3/2021: R$ 235.157,75. 
Débitos relacionados ao responsável Luiz Ibervan Fernandes Ramos (CPF: XXX.520.438-XX) :
	Data de ocorrência
	Valor histórico (R$) 

	2/8/2011
	876,24

	29/9/2011
	7.075,80

	20/10/2011
	4.306,02

	20/10/2011
	3.603,46

	20/10/2011
	1.771,28

	20/10/2011
	297,92

	3/11/2011
	730,59

	3/11/2011
	588,38

	3/11/2011
	2.883,44

	9/11/2011
	3.153,67

	25/11/2011
	9.388,46

	20/12/2011
	5.111,07

	29/12/2011
	5.580,14

	16/4/2012
	334,92

	3/5/2012
	350,50

	24/5/2012
	152,43

	24/5/2012
	316,90

	3/8/2012
	4.203,78

	3/8/2012
	522,24

	9/8/2012
	1.663,40

	22/7/2011
	981,44

	22/7/2011
	85,68

	19/8/2011
	3.609,68

	20/10/2011
	3.696,80

	25/11/2011
	50,68

	25/11/2011
	130,60

	25/11/2011
	47,34

	25/11/2011
	56,47

	25/11/2011
	9,60

	25/11/2011
	2,04

	20/12/2011
	30,34

	20/12/2011
	1.778,54

	20/12/2011
	18,34

	23/12/2011
	25,00

	26/6/2012
	24,07

	20/10/2011
	564,91

	29/9/2011
	59,09

	22/7/2011
	69,06

	26/6/2012
	13,58

	24/5/2012
	0,88

	27/7/2012
	4,03

	26/6/2012
	122,79

	24/5/2012
	25,16

	24/8/2012
	32,15

	26/6/2012
	1,55

	31/8/2012
	17,71

	25/11/2011
	497,60

	24/8/2012
	53,46

	20/4/2012
	77,18

	24/5/2012
	31,05

	24/8/2012
	160,47

	2/8/2011
	876,24

	29/9/2011
	7.075,80

	20/10/2011
	4.306,02

	20/10/2011
	3.603,46

	20/10/2011
	1.771,28

	20/10/2011
	297,92

	3/11/2011
	730,59

	3/11/2011
	588,38

	3/11/2011
	2.883,44

	9/11/2011
	3.153,67

	25/11/2011
	9.388,46

	20/12/2011
	5.111,07

	29/12/2011
	5.580,14

	16/4/2012
	334,92

	3/5/2012
	350,50

	24/5/2012
	152,43

	24/5/2012
	316,90

	3/8/2012
	4.203,78

	3/8/2012
	522,24

	9/8/2012
	1.663,40

	22/7/2011
	981,44

	22/7/2011
	85,68

	19/8/2011
	3.609,68

	20/10/2011
	3.696,80

	25/11/2011
	50,68

	25/11/2011
	130,60

	25/11/2011
	47,34

	25/11/2011
	56,47

	25/11/2011
	9,60

	25/11/2011
	2,04

	20/12/2011
	30,34

	20/12/2011
	1.778,54

	20/12/2011
	18,34

	23/12/2011
	25,00

	26/6/2012
	24,07

	20/10/2011
	564,91

	29/9/2011
	59,09

	22/7/2011
	69,06

	26/6/2012
	13,58

	24/5/2012
	0,88

	27/7/2012
	4,03

	26/6/2012
	122,79

	24/5/2012
	25,16

	24/8/2012
	32,15

	26/6/2012
	1,55

	31/8/2012
	17,71

	25/11/2011
	497,60

	24/8/2012
	53,46

	20/4/2012
	77,18

	24/5/2012
	31,05

	24/8/2012
	160,47

Valor atualizado do débito (com juros) em 16/3/2021: R$ 232.501,60.
c) aplicar individualmente aos responsáveis Antônio Teixeira de Oliveira (CPF: XXX.390.023-XX) e Luiz Ibervan Fernandes Ramos (CPF: XXX.520.438-XX) , a multa prevista no art. 57 da Lei 8.443/1992 c/c o art. 267 do Regimento Interno do TCU, fixando-lhes o prazo de quinze dias, a contar da notificação, para que comprovem, perante o Tribunal (art. 214, III, alínea 'a', do Regimento Interno do TCU) , o recolhimento da dívida aos cofres do Tesouro Nacional, atualizada monetariamente desde a data do acórdão que vier a ser proferido por este Tribunal até a data do efetivo recolhimento, se paga após o vencimento, na forma da legislação em vigor;
d) autorizar, desde logo, a cobrança judicial das dívidas, caso não atendidas as notificações, na forma do disposto no art. 28, inciso II, da Lei 8.443/1992;
e) autorizar também, desde logo, se requerido, com fundamento no art. 26, da Lei 8.443, de 1992, c/c o art. 217, §§ 1º e 2º do Regimento Interno do TCU, o parcelamento da (s) dívida (s) em até 36 parcelas, incidindo, sobre cada parcela, corrigida monetariamente, os correspondentes acréscimos legais, fixando-lhe o prazo de quinze dias, a contar do recebimento da notificação, para comprovar, perante o Tribunal, o recolhimento da primeira parcela, e de trinta dias, a contar da parcela anterior, para comprovar os recolhimentos das demais parcelas, devendo incidir, sobre cada valor mensal, atualizado monetariamente, os juros de mora devidos, no caso do débito, na forma prevista na legislação em vigor, alertando os responsáveis de que a falta de comprovação do recolhimento de qualquer parcela importará o vencimento antecipado do saldo devedor, nos termos do § 2º do art. 217 do Regimento Interno deste Tribunal; 
f) enviar cópia do Acórdão a ser prolatado à Procuradoria da República no Estado do Ceará, nos termos do § 3º do art. 16 da Lei 8.443/1992, c/c o § 7º do art. 209 do Regimento Interno do TCU, para adoção das medidas cabíveis; e
g) enviar cópia do Acórdão que vier a ser proferido ao Secretaria Especial do Desenvolvimento Social e aos responsáveis, para ciência;
h) informar à Procuradoria da República no Estado do Ceará, ao Secretaria Especial do Desenvolvimento Social e aos responsáveis que a presente deliberação, acompanhada do Relatório e do Voto que a fundamenta, está disponível para a consulta no endereço www.tcu.gov.br/acordaos, além de esclarecer que, caso requerido, o TCU poderá fornecer sem custos as correspondentes cópias, de forma impressa; e
i) informar à Procuradoria da República no Estado do Ceará que, nos termos do parágrafo único do art. 62 da Resolução TCU 259/2014, os procuradores e membros do Ministério Público credenciados nesta Corte podem acessar os presentes autos de forma eletrônica e automática, ressalvados apenas os casos de eventuais peças classificadas como sigilosas, as quais requerem solicitação formal."
	É o relatório.

não há.

Procuradora-Geral Cristina Machado da Costa e Silva.

TOMADA DE CONTAS ESPECIAL. CONVÊNIO. MINISTÉRIO DE DESENVOLVIMENTO SOCIAL E COMBATE À FOME (EXTINTO). PROGRAMA DE AQUISIÇÃO DE ALIMENTOS - COMPRA DIRETA LOCAL DA AGRICULTURA FAMILIAR. PROGRAMA NACIONAL DE FORTALECIMENTO DA AGRICULTURA FAMILIAR (PRONAF). IMPUGNAÇÃO PARCIAL DAS DESPESAS. CITAÇÃO. REVELIA. IRREGULARIDADE DAS CONTAS. DÉBITO. MULTA.

TOMADA DE CONTAS ESPECIAL (TCE)

Secretaria de Controle Externo de Tomada de Contas Especial (SecexTCE).

Trata-se de tomada de contas especial (TCE) instaurada pela Secretaria Especial do Desenvolvimento Social em desfavor de Antônio Teixeira de Oliveira, Prefeito Municipal (gestão 2009 a junho/2011 e setembro/2012 a dezembro/2012) e Luiz Ibervan Fernandes Ramos, Prefeito Municipal (gestão junho/2011 a agosto/2012) , em razão da impugnação parcial das despesas do Convênio 48/2009 (Siafi 705173) , que tinha por objeto o apoio financeiro ao Programa de Aquisição de Alimentos - Compra Direta Local da Agricultura Familiar, por meio da aquisição de produtos agropecuários produzidos por agricultores familiares que se enquadrem no Programa Nacional de Fortalecimento da Agricultura Familiar (Pronaf) , destinados ao atendimento das demandas de suplementação alimentar e nutricional dos programas sociais do Município de Senador Pompeu/CE.
O convênio foi firmado no valor de R$ 1.363.916,25, sendo R$ 1.327.916,25 à conta do concedente e R$ 36.000,00 referentes à contrapartida do convenente. Os recursos federais foram liberados por meio de três ordens bancárias, no valor de R$ 442.638,75 cada, creditadas na conta específica do convênio em 18/12/2009, 20/1/2011 e 9/3/2012. 
Na fase interna da TCE, o órgão concedente concluiu pela impugnação parcial das despesas devido a: pagamentos não identificados na relação de pagamentos e sem comprovantes fiscais; diferença a maior entre o valor pago e o valor registrado nos documentos fiscais; e pagamentos aos agricultores em valor superior ao pactuado no plano de trabalho. O Controle Interno anuiu a esse posicionamento.
No âmbito do TCU, os responsáveis foram regularmente citados. Entretanto, o prazo regimental transcorreu sem que fossem apresentadas alegações de defesa ou efetuado o recolhimento do débito. Dessa forma, devem ser considerados revéis, dando-se prosseguimento ao processo, conforme estabelece o art. 12, § 3º, da Lei 8.443/1992.
Corroboro as análises empreendidas pela unidade instrutora, as quais contaram com a anuência do Ministério Público junto ao TCU, motivo pelo qual incorporo os fundamentos apresentados às minhas razões de decidir.
Considerando que as informações presentes nos autos não permitem constatar a regular aplicação dos recursos repassados, e que, mesmo tendo sido oportunizada a defesa dos responsáveis, tanto perante o órgão concedente quanto no âmbito desta Corte de Contas, eles não se desincumbiram desse ônus, não há o que se aproveitar em seu favor.
As despesas impugnadas, devidamente evidenciadas nos autos, decorrem da ausência de comprovação da aquisição de itens a serem distribuídos aos beneficiários do programa, bem como da apresentação de comprovantes de despesas sem correspondência com a movimentação financeira dos recursos repassados no âmbito do mencionado convênio.
Por fim, diante da não apresentação de defesa e da ausência de indícios de que os responsáveis tenham agido de maneira diligente ou adotado quaisquer medidas para resguardar o erário, reputo não ser possível reconhecer sua boa-fé, o que autoriza o imediato julgamento definitivo de mérito de suas contas, nos termos do art. 202, § 6º, do Regimento Interno do TCU. 
Nesse cenário, exsurge o dever de julgar irregulares as contas dos responsáveis, imputando-lhes débito e aplicando-lhes multa, com amparo nos arts. 19 e 57 da Lei Orgânica do TCU.
Ante o exposto, voto por que o Tribunal adote o Acórdão que ora submeto à deliberação deste Colegiado.
TCU, Sala das Sessões Ministro Luciano Brandão Alves de Souza, em 24 de agosto de 2021.
Ministro BRUNO DANTAS 
Relator